ACORDAO-COMPLETO-2343981

ACÓRDÃO 2333/2020 ATA 6/2020 - PRIMEIRA CÂMARA

VISTOS, relatados e discutidos estes autos de tomada de contas especial instaurada pelo então Ministério do Desenvolvimento Agrário em razão de supostas irregularidades na execução do Contrato de Repasse 09194908-A celebrado com a Associação dos Trabalhadores Rurais Sem Terra da Fazenda Alencauto IV, representada pelo Sr. Jose Evangelista Alves,
ACORDAM os Ministros do Tribunal de Contas da União, reunidos em sessão da Primeira Câmara, ante as razões expostas pelo relator, em:
9.1. julgar irregulares as contas da Associação dos Trabalhadores Rurais Sem Terra da Fazenda Alencauto IV e do Sr. Jose Evangelista Alves, na condição de presidente dessa associação, com fundamento nos arts. 1º, inciso I, 16, inciso III, alíneas "a" e "c", e § 2º, da Lei 8.443/1992 c/c os arts. 19 e 23, inciso III, da mesma lei, e com os arts. 1º, inciso I, 209, incisos I e III e § 5º, 210 e 214, inciso III, do Regimento Interno deste Tribunal e condená-los ao pagamento das quantias a seguir especificadas, atualizadas monetariamente e acrescidas dos juros de mora, calculados a partir das datas discriminadas, até a data do recolhimento, na forma prevista na legislação em vigor:
	Valor original (R$) 
	Data da ocorrência

	2.000,00
	18/2/2011

	122.940,18
	18/2/2011

	286.298,08
	11/5/2010

	23.408,00
	11/5/2010

	21.544,71
	2/3/2011

	17.901,58
	11/2/2010

	27.675,00
	15/6/2010

	29.279,85
	16/6/2010

9.2. aplicar à Associação dos Trabalhadores Rurais Sem Terra da Fazenda Alencauto IV e ao Sr. Jose Evangelista Alves, individualmente, a multa prevista no art. 57 da Lei 8.443/1992 no valor de R$ 25.000,00 (vinte e cinco mil reais) ;
9.3. fixar, com fundamento no art. 25 da Lei 8.443/1992 c/c art. 214, III, "a" do Regimento Interno deste Tribunal, prazo de quinze dias para que os responsáveis mencionados nos subitens anteriores comprovem o recolhimento das dívidas aos cofres do Tesouro Nacional, atualizadas monetariamente desde a data deste acórdão até a do efetivo recolhimento;
9.4. autorizar, desde logo, nos termos do art. 28, inciso II, da Lei 8.443/1992, a cobrança judicial da dívida caso não atendidas as notificações;
9.5. autorizar o parcelamento do débito e das multas aplicadas aos responsáveis em até trinta e seis parcelas mensais e consecutivas, nos termos do art. 26 da Lei 8.443/1992 c/c o art. 217 do Regimento Interno;
9.6. enviar cópia integral desta deliberação aos responsáveis, ao Assessor Especial de Controle Interno do Ministério da Agricultura, Pecuária e Abastecimento e ao Procurador-Chefe da Procuradoria da República no Estado do Piauí.

Tomada de Contas Especial instaurada em virtude de irregularidades na documentação exigida para a prestação de contas do Contrato de Repasse N° 09194908-A, firmado entre o Ministério do Desenvolvimento Agrário, representado pelo Banco do Nordeste S.A e a Associação dos Trabalhadores Rurais da Fazenda Alencauto IV/PI.

Primeira Câmara

Entidades/órgãos do Governo do Estado do Piauí.

3. Interessados/Responsáveis:
3.1. Responsáveis: Associação dos Trabalhadores Rurais Sem Terra da Fazenda Alencauto IV (09.194.908/0001-58); Jose Evangelista Alves (XXX.634.673-XX).

13.1. Ministros presentes: Walton Alencar Rodrigues (Presidente), Benjamin Zymler (Relator), Bruno Dantas e Vital do Rêgo.
13.2. Ministros-Substitutos presentes: Augusto Sherman Cavalcanti e Weder de Oliveira.

ACORDAO-COMPLETO-2403314

Acórdão de Relação 6748/2020 - Primeira Câmara

Acórdão de Relação

BENJAMIN ZYMLER

Adoto como relatório o parecer da unidade técnica, cujos termos são os seguintes:
"INTRODUÇÃO
Trata-se de Tomada de Contas Especial instaurada pela Secretaria Especial da Agricultura Familiar e Desenvolvimento Agrário - SEAD, vinculada ao Ministério do Desenvolvimento Agrário, em desfavor da Associação dos Pequenos Trabalhadores Rurais Sem Terra da Fazenda Alencauto IV e Sr. José Evangelista Alves, Presidente da Associação à época dos fatos, por irregularidades na documentação exigida para a prestação de contas do contrato de repasse n. 09194908-A (peça 1, p.29-43) , firmado em 12/8/2009 entre a União, por intermédio do Ministério do Desenvolvimento Agrário (MDA) , representada pelo Banco do Nordeste do Brasil, e a Associação dos Pequenos Trabalhadores Rurais Sem Terra da Fazenda Alencauto IV. 
O ajuste tinha por objeto o repasse de recursos financeiros do Ministério do Desenvolvimento Agrário (MDA) para a beneficiária, provenientes do Acordo de Empréstimo Externo 7037-BR, firmado entre a União e o Banco Internacional para Reconstrução e Desenvolvimento (BIRD) , destinados exclusivamente à execução do Subprojeto de Investimentos Comunitários (SIC) , devidamente aprovado e autorizado pela Unidade Técnica Estadual do Estado de Piauí (UTE/PI) , subprojeto esse que contempla a ajuda de custo inicial, execução de investimentos comunitários e contratação de assistência técnica, em consonância com o Manual de Operações do Projeto.
HISTÓRICO	
O contrato de repasse foi firmado pelo valor de R$ 1.989.142,38, sendo destinado à execução dos investimentos comunitários. A vigência foi fixada pelo prazo mínimo de dois anos, contados a partir da data de assinatura, ou seja, 12/8/2011. Segundo informações da Nota Técnica n. 31 de 18/11/2016 (peça 36, p.49-68) , elaborada pela Secretaria Especial da Agricultura Familiar e Desenvolvimento Agrário - SEAD, os recursos federais foram liberados parcialmente no valor de R$ 1.431.483,08 ou 71,96% do contrato.
O objeto foi fiscalizado inicialmente pela Unidade Técnica Estadual (UTE/PI) , vinculada à Secretaria de Desenvolvimento Rural do Estado do Piauí, consoante Relatório datado de 24/2/2016 (peça 1, p.47-53) , verificando-se pendências, por falta de apresentação da prestação de conta de vários subprojetos. Posteriormente, a Nota Técnica n. 31/2016 (peça 19, p. 26-27) elaborada em novembro do mesmo ano, apontou que não constavam as prestações de contas dos seguintes recursos: 
a) Parcela única, no valor de R$ 2.000,00, dos recursos destinados ao subprojeto de Capacitação Inicial; 
b)	 2ª parcela, no valor de R$ 122.940,18 dos recursos destinados ao subprojeto de Caju e Mandioca; 
c) 2ª parcela, no valor de R$ 286.298,06, dos recursos destinados ao subprojeto de Construção de Casas; 
d) 2ª parcela, no valor de R$ 23.408,00, dos recursos destinados ao subprojeto de Cerca de Arame; 
e) 2ª parcela, no valor de R$ 21.544,71, dos recursos destinados ao subprojeto de Construção de Barreiro; 
f) 2ª' parcela, no valor de R$ 17.901,58, dos recursos destinados ao subprojeto de Eletrificação Rural; 
g) 1ª parcela, no valor de R$ 27.675,00, dos recursos destinados ao subprojeto de Fruticultura Irrigada; 
h) 2ª parcela, no valor de R$ 29.279,85, dos recursos destinados ao subprojeto de Reforma de Casa de Farinha e Equipamentos. 
Os valores não comprovados resultaram em um suposto prejuízo de R$ 531.047,40, sem a atualização monetária, conforme se verifica na Nota Técnica da SEAD. 
O Relatório de Tomada de Contas Especial n. 06/2017 (peça 37, p.100-103 e peça 38, p.1-7) concluiu pela impugnação parcial da verba repassada, imputando responsabilidade à Associação dos Pequenos Trabalhadores Rurais Sem Terra da Fazenda Alencauto IV, em solidariedade com o Sr. José Evangelista Alves, Presidente da entidade à época dos fatos. Após a instauração de TCE, foram efetuadas notificações aos responsáveis em 17/7/2017 (peça 38, p.15-17) , para apresentação da prestação de contas ou recolhimento do valor devido, todavia, sem sucesso.  
O Relatório de Auditoria n. 98/2017 da Controladoria Geral da União (peça 38, p.64-66) chegou às mesmas conclusões. Após serem emitidos o Certificado de Auditoria, o Parecer do Dirigente e o Pronunciamento Ministerial (peça 38, p.67-73) , o processo foi remetido a este Tribunal.
Em instrução à peça 40, a SECEX/TCE verificou, inicialmente, que não houve transcurso de mais de dez anos desde o fato gerador, sem que tenha havido a notificação dos responsáveis pela autoridade administrativa federal competente (art. 6º, inciso II, c/c art. 19 da IN/TCU 71/2012, modificada pela IN/TCU 76/2016) , uma vez que a verba impugnada foi transferida a partir de 11/2/2010, consoante demonstrativos de débito (peça 38, p.9-14) , sendo notificada a Associação em 4/8/2017 (peça 38, p.21) , além de ter sido efetuada citação por edital do Sr. José Evangelista Alves publicada no DOU em 20/9/2017 (peça 38, p. 35-37) .
Constatou, ainda, a Unidade Técnica, que o valor atualizado do débito (sem juros) em 1/1/2017 era superior a R$ 100.000,00, na forma estabelecida pelos arts. 6º Inciso I, e 19 da IN/TCU 71/2012, modificada pela IN/TCU 76/2016. Por outra via, apurou-se em sistemas do Tribunal a não existência de outros processos de Tomada de Contas Especial (em aberto) instaurados contra os responsáveis.
Consoante análise, concluiu-se pela não comprovação da boa e regular aplicação dos recursos repassados à Associação dos Pequenos Trabalhadores Rurais Sem Terra da Fazenda Alencauto IV, mediante o contrato de repasse n. 09194908-A (peça 1, p.29-43) , firmado em 12/8/2009 com a União, por intermédio do Ministério do Desenvolvimento Agrário (MDA) , representada pelo Banco do Nordeste do Brasil, considerando a não apresentação da prestação de contas dos subprojetos Capacitação Inicial, Caju e Mandioca, Construção de Casas, Cerca de Arame, Construção de Barreiro, Eletrificação Rural, Fruticultura Irrigada e Reforma de Casa de Farinha e Equipamentos. 
Na Nota Técnica n. 31 de 18/11/2016 (peça 36, p.49-68) da Secretaria Especial da Agricultura Familiar e Desenvolvimento Agrário - SEAD, foram destacados os valores repassados e os subprojetos com pendências na prestação de contas, configurando o não cumprimento da cláusula quinta do convênio, alíneas "b", "c", "d" e "e", além dos demais normativos relacionados a convênios e repasses federais, como a Portaria Interministerial n. 127/2008, art.56. 
Os débitos quantificados na TCE, passíveis de atualização monetária, são correspondentes à parcela única, no valor de R$ 2.000,00, dos recursos destinados ao subprojeto de Capacitação Inicial, 2ª parcela, no valor de R$ 122.940,18 dos recursos destinados ao subprojeto de Caju e Mandioca, 2ª parcela, no valor de R$ 286.298,06, dos recursos destinados ao subprojeto de Construção de Casas, 2ª parcela, no valor de R$ 23.408,00, dos recursos destinados ao subprojeto de Cerca de Arame, 2ª parcela, no valor de R$ 21.544,71, dos recursos destinados ao subprojeto de Construção de Barreiro, 2ª' parcela, no valor de R$ 17.901,58, dos recursos destinados ao subprojeto de Eletrificação Rural, 1ª parcela, no valor de R$ 27.675,00, dos recursos destinados ao subprojeto de Fruticultura Irrigada e 2ª parcela, no valor de R$ 29.279,85, dos recursos destinados ao subprojeto de Reforma de Casa de Farinha e Equipamentos. 
Pelo exposto, propôs-se a citação da Associação dos Pequenos Trabalhadores Rurais da Fazenda Alencauto IV e do Sr. José Evangelista Alves, Presidente da entidade, à época dos fatos, para apresentarem alegações de defesa e/ou recolherem os valores devidos, considerando a não comprovação da boa e regular aplicação dos recursos, por não apresentação da prestação de contas.
EXAME TÉCNICO
Em cumprimento ao Despacho do Ministro-Relator à peça 43, foi promovida a citação da Associação dos Pequenos Trabalhadores Rurais Sem Terra da Fazenda Alencauto IV e do Sr. José Evangelista Alves, mediante os Ofícios n. 0440/2018-TCU/Secex-TCE, de 28/6/2018 e n. 0441/2018-TCU/Secex-TCE, de 28/6/2018 (peças 44 e 45) , respectivamente. 
Apesar da Associação e do Sr. José Evangelista Alves terem tomado ciência dos expedientes que lhes foram encaminhados, conforme atestam os avisos de recebimento (AR) que compõem as peças 46 e 47, não atenderam a citação e não se manifestaram quanto às irregularidades.
Transcorrido o prazo regimental fixado e mantendo-se inertes os aludidos responsáveis, impõe-se que sejam considerados revéis, dando-se prosseguimento ao processo, de acordo com o art. 12, § 3º, da Lei 8.443/1992.
Nos autos, foi possível verificar que os recursos federais repassados por força do contrato de repasse n. 09194908-A, firmado em 12/8/2009 entre a União, por intermédio do Ministério do Desenvolvimento Agrário (MDA) , representada pelo Banco do Nordeste do Brasil, e a Associação dos Pequenos Trabalhadores Rurais Sem Terra da Fazenda Alencauto IV, foram recebidos pela entidade, presidida, à época, pelo Sr. José Evangelista Alves, devendo ser apresentada a prestação de contas, conforme determina a cláusula quinta do ajuste, alíneas "b", "c", "d" e "e" (peça 1, p.35-37) , além dos demais normativos relacionados a convênios e repasses federais, como a Portaria Interministerial n. 127/2008, art.56. 
Consoante análise, consta que não foi apresentada pela Associação dos Pequenos Trabalhadores Rurais Sem Terra da Fazenda Alencauto IV e seu Presidente, Sr. José Evangelista Alves, mesmo após regularmente notificados, a prestação de contas relativa aos subprojetos Capacitação Inicial, Caju e Mandioca, Construção de Casas, Cerca de Arame, Construção de Barreiro, Eletrificação Rural, Fruticultura Irrigada e Reforma de Casa de Farinha e Equipamentos, configurando a não comprovação da boa e regular aplicação dos recursos repassados mediante o contrato de repasse, por omissão (parcial) no dever de prestar contas.
Cumpre informar que a demonstração da correta aplicação dos recursos deve ocorrer por meio da apresentação de documentação probatória das despesas efetuadas, tais como notas fiscais, recibos, processos de pagamento, extratos bancários da conta específica e da aplicação financeira, processos licitatórios, contratos e termos de adjudicação e homologação, bem como documentos que comprovem a execução física do objeto, o que não foi verificado nos autos, no caso específico dos referidos subprojetos. 
Nos processos do TCU, a revelia não leva à presunção de que seriam verdadeiras todas as imputações levantadas contra os responsáveis, diferentemente do que ocorre no processo civil, em que a revelia do réu opera a presunção da verdade dos fatos narrados pelo autor. Dessa forma, a avaliação da responsabilidade do agente não pode prescindir da prova existente no processo ou para ele carreada.
Ao não apresentar suas defesas, os responsáveis deixaram de produzir prova da regular aplicação dos recursos sob sua responsabilidade, em afronta às normas que impõem aos gestores públicos a obrigação legal de, sempre que demandados pelos órgãos de controle, apresentar os documentos que demonstrem a correta utilização das verbas públicas, a exemplo do contido no art. 93 do Decreto-Lei 200/67: "Quem quer que utilize dinheiros públicos terá de justificar seu bom e regular emprego na conformidade das leis, regulamentos e normas emanadas das autoridades administrativas competentes."
Mesmo as alegações de defesa não sendo apresentadas, considerando o princípio da verdade real que rege esta Corte, procurou-se buscar, em manifestações dos responsáveis na fase interna desta Tomada de Contas Especial, se havia algum argumento que pudesse ser aproveitado a seu favor.
No entanto, os responsáveis não se manifestaram na fase interna, não havendo, assim, nenhum argumento que possa vir a ser analisado e posteriormente servir para afastar as irregularidades apontadas.
Vale ressaltar que a pretensão punitiva do TCU, conforme Acórdão 1441/2016-TCU-Plenário, que uniformizou a jurisprudência acerca dessa questão, subordina-se ao prazo geral de prescrição indicado no art. 205 do Código Civil, que é de 10 anos, contado da data de ocorrência da irregularidade sancionada, nos termos do art. 189 do Código Civil, sendo este prazo interrompido pelo ato que ordenar a citação, a audiência ou a oitiva do responsável. No caso em exame, não ocorreu a prescrição, uma vez que a omissão no dever de prestar contas ocorreu 30 (trinta) dias após o recebimento dos recursos repassados a partir de 11/2/2010, consoante demonstrativos de débito (peça 38, p.9-14) , sendo notificada a Associação em 4/8/2017 (peça 38, p.21) , além de ter sido efetuada citação por edital do Sr. José Evangelista Alves publicada no DOU em 20/9/2017 (peça 38, p. 35) .
Em se tratando de processo em que a parte interessada não se manifestou acerca das irregularidades imputadas, não há elementos para que se possa efetivamente aferir e reconhecer a ocorrência de boa-fé na conduta do responsável, podendo este Tribunal, desde logo, proferir o julgamento de mérito pela irregularidade das contas, conforme nos termos dos §§ 2º e 6º do art. 202 do Regimento Interno do TCU. (Acórdão 2064/2011-TCU-Primeira Câmara - Relator: Ubiratan Aguiar, 6.182/2011-TCU-1a Câmara - Relator: Weber de Oliveira, 4.072/2010-TCU-1a Câmara - Relator: Valmir Campelo, 1.189/2009-TCU-1a Câmara - Relator: Marcos Bemquerer, 731/2008-TCU-Plenário - Relator: Aroldo Cedraz) . 
Dessa forma, a Associação dos Pequenos Trabalhadores Rurais Sem Terra da Fazenda Alencauto IV e o Sr. José Evangelista Alves devem ser considerados revéis, nos termos do art. 12, §3º, da Lei 8.443/1992, devendo as contas serem julgadas irregulares, condenando-os ao débito apurado e aplicando-lhe a multa prevista no art. 57 da Lei 8.443/1992.
Na análise de mérito, concluiu-se por elementos que caracterizam a responsabilização, na forma configurada na Matriz de Responsabilização, ao final desta instrução.
CONCLUSÃO
Diante da revelia da Associação dos Pequenos Trabalhadores Rurais Sem Terra da Fazenda Alencauto IV e do Sr. José Evangelista Alves, e inexistindo nos autos elementos que permitam concluir pela ocorrência de boa-fé ou de outros excludentes de culpabilidade em suas condutas, propõe-se que suas contas sejam julgadas irregulares e que os responsáveis sejam condenados em débito, bem como que lhes seja aplicada a multa prevista no art. 57 da Lei 8.443/1992.
PROPOSTA DE ENCAMINHAMENTO
Diante do exposto, submetem-se os autos à consideração superior, propondo:
a) com fundamento nos arts. 1º, inciso I, 16, inciso III, alínea "c", da Lei 8.443/1992 c/c os arts. 19 e 23, inciso III, da mesma Lei, e com arts. 1º, inciso I, 209, inciso III, 210 e 214, inciso III, do Regimento Interno, que sejam julgadas irregulares as contas do Sr. José Evangelista Alves, (CPF XXX.634.673-XX) , na condição de Presidente da Associação dos Pequenos Trabalhadores Rurais da Fazenda Alencauto IV, e condená-lo, em solidariedade, com a Associação dos Pequenos Trabalhadores Rurais da Fazenda Alencauto IV (CNPJ 09.194.908/0001-58) , ao pagamento das quantias a seguir especificadas, com a fixação do prazo de quinze dias, a contar das notificações, para comprovarem, perante o Tribunal (art. 214, inciso III, alínea "a", do Regimento Interno) , o recolhimento das dívidas aos cofres do Tesouro Nacional, atualizadas monetariamente e acrescidas dos juros de mora, calculados a partir das datas discriminadas, até a data dos recolhimentos, na forma prevista na legislação em vigor.
	VALOR ORIGINAL (Real) 
	DATA DA OCORRÊNCIA

	17.901,58
	11/2/2010

	286.298,08
	11/5/2010

	23.408,00
	11/5/2010

	27.675,00
	15/6/2010

	29.279,85
	16/6/2010

	122.940,18
	18/2/2011

	2.000,00
	18/2/2011

	21.544,71
	2/3/2011

	Valor total do débito atualizado (com juros de mora) até 14/11/2018: R$ 1.071.842,89.
b) aplicar ao Sr. José Evangelista Alves (CPF XXX.634.673-XX) , e à Associação dos Pequenos Trabalhadores Rurais da Fazenda Alencauto IV (CNPJ 09.194.908/0001-58) , individualmente, a multa prevista no art. 57 da Lei 8.443/1992 c/c o art. 267 do Regimento Interno, com a fixação do prazo de quinze dias, a contar da notificação, para comprovarem, perante o Tribunal (art. 214, inciso III, alínea "a", do Regimento Interno) , o recolhimento das dívidas aos cofres do Tesouro Nacional, atualizadas monetariamente desde a data do acórdão até a dos efetivos recolhimentos, se forem pagas após o vencimento, na forma da legislação em vigor;
c) autorizar, desde logo, nos termos do art. 28, inciso II, da Lei 8.443/1992, a cobrança judicial das dívidas caso não atendidas as notificações;
d) autorizar também, desde logo, se requerido, com fundamento no art. 28, inciso I, da Lei 8.443, de 1992 c/c o art. 217, §§ 1º e 2º do Regimento Interno, o parcelamento da dívida em até 36 parcelas, incidindo sobre cada parcela, corrigida monetariamente, os correspondentes acréscimos legais fixando- lhe o prazo de quinze dias, a contar do recebimento da notificação, para comprovar perante o Tribunal o recolhimento da primeira parcela, e de trinta dias, a contar da parcela anterior, para comprovar os recolhimentos das demais parcelas, devendo incidir sobre cada valor mensal, atualizado monetariamente, os juros de mora devidos, no caso do débito, na forma prevista na legislação em vigor, alertando os responsáveis de que a falta de comprovação do recolhimento de qualquer parcela importará o vencimento antecipado do saldo devedor, nos termos do § 2º do art. 217 do Regimento Interno deste Tribunal;
 e) enviar cópia do Acórdão a ser prolatado, bem como do Relatório e do Voto que o fundamentarem à Procuradoria da República no Estado do Piauí, nos termos do § 3º do art. 16 da Lei 8.443/1992 c/c o § 7º do art. 209 do Regimento Interno do TCU, para adoção das medidas cabíveis;
f) enviar cópia do Acórdão que vier a ser proferido à Secretaria Federal de Controle Interno e aos responsáveis, para ciência, informando que a presente deliberação, acompanhada do Relatório e do Voto que a fundamenta, está disponível para a consulta no endereçowww.tcu.gov.br/acordaos, além de esclarecer que, caso requerido, o TCU poderá fornecer sem custos as correspondentes cópias, de forma impressa."
2.	O Ministério Público junto a esta Corte de Contas manifestou-se de acordo com a proposta da unidade técnica.
	É o Relatório.

não há

Subprocurador-Geral Lucas Rocha Furtado.

CONTRATO DE REPASSE. TCE INSTAURADA EM RAZÃO DA NÃO COMPROVAÇÃO DE APLICAÇÃO REGULAR DE PARTE DOS RECURSOS RECEBIDOS NO ÂMBITO DO PROJETO DE CRÉDITO FUNDIÁRIO E COMBATE À POBREZA. CITAÇÃO. REVELIA. ACORDO DE EMPRÉSTIMO EXTERNO 7037-BR. CONSIDERAÇÕES SOBRE A FORMA DE CORREÇÃO DO DÉBITO E CÁLCULO DOS ENCARGOS. CONTAS IRREGULARES. DÉBITO E MULTA.

TOMADA DE CONTAS ESPECIAL (TCE)

Secretaria de Controle Externo de Tomada de Contas Especial (SecexTCE).

Trata-se de tomada de contas especial instaurada em razão da não comprovação da aplicação de parte dos recursos recebidos pela Associação dos Trabalhadores Rurais Sem-Terra da Fazenda Alencauto IV, representada pelo Sr. Jose Evangelista Alves, de contrato de repasse efetuado pela União, com intermédio do então Ministério do Desenvolvimento Agrário, representado pelo Banco do Nordeste do Brasil S/A (Contrato de Repasse 09194908-A) .
2.	Esse contrato inseria-se no âmbito do Projeto de Crédito Fundiário e Combate à Pobreza e previa o repasse de R$ 1.989.142,38 de forma parcelada para a execução dos seguintes subprojetos de investimentos comunitários (SIC) : assistência técnica, capacitação inicial, casas, cercas de arame, perfuração de poço, eletrificação rural, reforma da casa de farinha, sistema de irrigação, fruticultura irrigada, construção de barreiro, cerca de arame, caju e mandioca, sistema de abastecimento d'água.
3. 	Os repasses, contudo, totalizaram R$ 1.322.778,32 para a execução dos seguintes SIC:
Tabela 1
	Investimento
	Data da liberação
	Valor liberado (R$) 

	Assistência Técnica 1ª Parcela
		35.768,56

	Assistência Técnica 2ª Parcela
	11/3/2010
	23.845,71

	Assistência Técnica 3ª Parcela
	4/5/2011
	11.922,85
11.922,85

	Capacitação inicial
		2.000,00

	Caju e Mandioca 1ª Parcela
	4/10/2010
	214.320,24

	Caju e Mandioca 2ª Parcela
	18/2/2011
	122.940,18

	Casas 1ª Parcela
	17/12/2009
	286.298,08

	Casas 2ª Parcela
	11/5/2010
	286.298,08

	Cerca de Arame 1ª Parcela
	17/11/2009
	34.435,00

	Cerca de Arame 2ª Parcela
	11/5/2010
	23.408,00

	Construção de Barreiro 1ª Parcela
	16/7/2010
	28.726,28

	Construção de Barreiro 2ª Parcela
	2/3/2011
	21.544,71

	Eletrificação Rural 1ª Parcela
	2/9/2009
	71.606,34

	Eletrificação Rural 2ª Parcela
	11/2/2010
	17.901,58

	Fruticultura Irrigada
	15/6/2010
	27.675,00

	Perfuração de poço
	23/6/2010
	31.662,00

	Reforma de Casa de Farinha 1ª Parcela
	18/11/2009
	29.279,85

	Reforma de Casa de Farinha 2ª Parcela
	16/6/2010
	29.279,85

	Sistema de Abastecimento d'Água
	19/8/2009
	30.737,92

	Sistema de Irrigação Única
		89.910,00

	Total (R$) 
	1.431.483,08

4. 	Consoante disposto no § 5º do art. 1º do Decreto 6.672/2008, os SIC são "projetos de infraestrutura básica e produtiva apresentados pelas associações de trabalhadores rurais beneficiários do Subprograma de Combate à Pobreza Rural, contendo os respectivos planos de aplicação de recursos, cronogramas de execução e desembolso das parcelas previstas para liberação".
5.	Na forma como foi desenhado, o subprograma denominado Combate à Pobreza Rural, inserido no âmbito do Programa Nacional de Reforma Agrária, é executado de forma descentralizada, com ativa participação do ente estadual, por meio das unidades técnicas estaduais (UTE) , conforme se depreende do seguinte dispositivo do Decreto 6.672/2008:
"Art.6o. Compete à UTE executar:
I - serviços técnicos para elaboração das propostas dos SIC;
II - capacitação e prestação de assistência técnica e extensão rural aos beneficiários;
III - formalização de processos administrativos que deverão conter, na forma definida pelo Regulamento Operativo do Fundo de Terras e da Reforma Agrária, todos os documentos e pareceres indispensáveis à aprovação das propostas dos SIC;
IV - análise técnica dos SIC e autorização da liberação de recursos, conforme estabelecido no Regulamento Operativo do Fundo de Terras e da Reforma Agrária;
V - acompanhamento da execução dos SIC; e
VI - análise e aprovação das prestações de contas apresentadas pelas associações de trabalhadores rurais beneficiários."
6. 	Nada obstante, nem o ente estadual e nem a UTE figuram como partícipes ou intervenientes na avença. De acordo com o inciso XI do art. 5º do citado decreto, a instalação da UTE decorre de acordo ou convênio celebrado entre o MDA e o respectivo estado.
7. 	À guisa de esclarecimento, transcrevo parte da Nota Técnica 31/2016/SRA/SEAD/CC-PR, da Secretaria Especial da Agricultura Familiar e Desenvolvimento Agrário da Casa Civil da Presidência da República (fl. 50, peça 36) :
"Cabe esclarecer que as Unidades Técnicas Estaduais previstas no Decreto n.° 6.672, de 2008, são, via de regra, entes públicos vinculados aos Governos Estaduais que formalizaram Acordo de Cooperação Técnica com o Governo Federal (Ministério do Desenvolvimento Agrário) , definindo obrigações e delegando competências para a execução do Programa Nacional de Crédito Fundiário, inclusive do Subprograma de Combate à Pobreza Rural, de acordo com as diretrizes contidas nos Manuais de Operações e na legislação pertinente ao Programa. Representam exceção a esse modelo de descentralização institucional as Unidades Técnicas Estaduais que, por decisão deste Órgão Gestor, estejam vinculadas diretamente ao MDA, por meio de suas Delegacia Federais do Desenvolvimento Agrário. Tudo, conforme a Resolução n° 95 de 08 de julho 2013, do CONDRAF, que aprova o Regulamento Operativo do Fundo de Terras e da Reforma Agrária."
8.	Assim sendo, é importante registrar que todo o acompanhamento do contrato de repasse e exame preliminar da prestação de contas foi feito pela UTE do Piauí, que notificou o Ministério do Desenvolvimento Agrário sobre as irregularidades por ele apuradas e encaminhou a documentação sob sua guarda para que o órgão federal instaurasse a presente TCE.
9.	A vigência da avença estendeu-se de 12/8/2009 a 12/8/2011 (peça 1, fl. 22-43) , tendo havido a celebração de aditivo que prorrogou o prazo final de utilização dos recursos para 30/4/2012, sendo que a prestação de contas de cada parcela deveria ser entregue à UTE do estado do Piauí até 30 dias após o recebimento dos recursos (vide alínea "c" da Cláusula Quinta, fl. 37, peça 1) .
10.	Já o prazo final para a apresentação da prestação de contas, nos termos do art. 12, § 1º, do Decreto 6.672/2008, era de sessenta dias após o término da vigência do contrato de repasse, o que se deu em 30/6/2012.
11.	A TCE foi instaurada em razão da omissão no dever de prestar contas de oito subprojetos (SIC) , no total de R$ 531.047,40, a saber: i) capacitação inicial (R$ 2.000,00) ; ii) caju e mandioca 2ª parcela (R$ 122.940,18) ; iii) casas 2ª parcela (R$ 286.298,08) ; iv) cerca de arame 2ª parcela (R$ 23.408,00) ; v) construção de barreiro 2ª Parcela (R$ 21.544,71) ; vi) eletrificação rural 2ª parcela (R$ 17.901,58) ; vii) fruticultura irrigada (R$ 27.675,00) ; e viii) reforma de casa de farinha 2ª parcela (R$ 29.279,85) .
12.	A despeito de terem sido regularmente citados a Associação dos Trabalhadores Rurais Sem Terra da Fazenda Alencauto IV e seu presidente, Sr. Jose Evangelista Alves, conforme ofícios de peças 44 e 45 e comprovantes de peças 46 e 47, não houve apresentação de alegações de defesa.
13. 	Como se sabe, no âmbito desta Corte de Contas, tendo em vista o princípio da verdade real que rege a sua processualística, a revelia não leva à presunção de que se consideram verdadeiros todos os fatos imputados aos responsáveis, diversamente do que ocorre no processo civil, em que a revelia do réu opera a presunção da verdade dos fatos narrados pelo autor.
14.	Contudo, nos casos de omissão no dever de prestar contas, ao não apresentar suas alegações de defesa, os responsáveis deixaram de produzir prova da regular aplicação dos recursos sob sua responsabilidade, violando as normas que impõem aos gestores públicos a obrigação legal de, sempre que demandados pelos órgãos de controle, apresentar os documentos que demonstrem a correta utilização das verbas públicas, a exemplo do contido no art. 93 do Decreto-Lei 200/67: "quem quer que utilize dinheiros públicos terá de justificar seu bom e regular emprego na conformidade das leis, regulamentos e normas emanadas das autoridades administrativas competentes."
15.	Além de dispositivos legais e regulamentares que impõem o dever de prestar contas, restaram ainda violados pelos responsáveis, no caso concreto, os seguintes dispositivos da cláusula quinta do contrato celebrado entre o Ministério de Desenvolvimento Agrário - MDA e a Associação dos Trabalhadores Rurais Sem Terra da Fazenda Alencauto IV:
"CLÁUSULA QUINTA - OUTRAS OBRIGAÇÕES DA BENEFICIÁRIA - A BENEFICIÁRIA, na execução deste contrato, obriga-se a:
 (...) 
c) apresentar, até 30 (trinta) dias após o repasse dos recursos, na forma prevista no Manual de Operações, os demonstrativos de prestação de contas à UTE;
d) proporcionar os meios e condições necessários ao acompanhamento, à supervisão e/ou fiscalização do SIC de que trata este contrato, a serem realizados por representantes do MDA, da UTE e BIRD;
e) manter registros contábeis atualizados que permitam, a qualquer tempo, identificar gastos, a origem dos recursos e a situação financeira do SIC;
 (...) 
Parágrafo Único - A BENEFICIÁRIA declara, neste ato, ter conhecimento dos termos do ACORDO DE EMPRÉSTIMO e do Manual de Operações do PROJETO, bem como concordar com as obrigações deles decorrentes." 
16.	Manifesta, assim, a responsabilidade da associação e de seu presidente pelos danos apurados no presente processo, valendo lembrar, a propósito, que, na responsabilidade contratual, o credor não precisa provar a culpa do inadimplente para obter a reparação do dano, sendo suficiente para tanto provar apenas o inadimplemento da obrigação, a qual restou claramente demonstrada no caso concreto.
17.	Desse modo, acolho os pareceres no sentido de julgar irregulares as presentes contas e condenar solidariamente os responsáveis pelo débito imputado.
18.	Registro, por último, que, ao apreciar o TC-Processo 020.000/2018-9, que tratou de tomada de contas especial instaurada em decorrência de irregularidades em contrato de repasse semelhante ao dos presentes autos celebrado com a Associação dos Trabalhadores Rurais Sem Terra da Fazenda Alencauto III, teci diversas considerações acerca da correta quantificação do débito, chegando à conclusão de que o valor calculado pelo sistema débito adotado por este Tribunal é mais benéfico aos responsáveis do que a forma de cálculo fixada no contrato, que previa a correção pela variação cambial, por se tratar de contrato de repasse custeado com recursos provenientes do Acordo de Empréstimo 7037-BR, celebrado entre o Brasil e o Banco Internacional para Reconstrução e Desenvolvimento (BIRD) em 2001 (cf. Acórdão 5544/2019-TCU-Primeira Câmara) .
19.	No tocante à multa prevista no art. 57 da Lei 8.443/1992, proponho que seja fixada no valor de R$ 25.000,00, tendo em vista a natureza da associação responsável e as limitações econômicas de seu presidente.
Feitas essas considerações, endosso a proposta de encaminhamento constante dos pareceres e VOTO por que o Tribunal adote a deliberação que ora submeto a este colegiado.
TCU, Sala das Sessões Ministro Luciano Brandão Alves de Souza, em 10 de março de 2020.
BENJAMIN ZYMLER 
Relator